【裁判字號】    94,上,85
【裁判日期】    950831
【裁判案由】    清償借款
【裁判全文】
臺灣高等法院高雄分院民事判決            94年度上字第85號
上  訴  人  戊○○
訴訟代理人  丙○○
            丁○○
上  訴  人  己○○
被 上訴 人  台灣中小企業銀
            行股份有限公司
法定代理人  庚○○
訴訟代理人  甲○○
            乙○○
上列當事人間請求清償借款事件，上訴人對於民國94年4 月26日
臺灣高雄地方法院94年度訴字第96號第一審判決提起上訴，本院
於95年8月30日言詞辯論終結，判決如下：
    主  文
上訴駁回。（原判決所命給付本金減縮為參佰陸拾捌萬參仟捌佰
陸拾元，利息減縮自九十四年一月三日起算，違約金減縮自九十
四年二月四日起算。）
第二審訴訟費用由上訴人連帶負擔。
    事實及理由
一、被上訴人之法定代理人於本院審理中變更為庚○○，庚○○
    聲明承受訴訟，核無不合，應予准許。又上訴人己○○未於
    言詞辯論期日到場，核無民事訴訟法第386 條所列各款情形
    ，爰准由被上訴人一造辯論而為判決。
二、本件被上訴人起訴主張：上訴人戊○○於民國81年11月2 日
    ，邀上訴人己○○為連帶保證人，向被上訴人借款新台幣（
    下同）4,550,000 元，約定從81年12月2 日起至101 年11月
    2 日止，分240 期平均攤還本息，採機動利率計息，每月2
    日由被上訴人從上訴人戊○○設在被上訴人銀行內之000000
    00000 號帳戶（下稱系爭帳戶）內扣繳。如未按月繳納本息
    ，視為借款全部到期，除按原定利率計息外，自逾期之日起
    六個月以內者，按上開利率百分之10，逾期超過六個月部份
    ，按上開約定利率百分之20計付違約金。詎上訴人戊○○借
    款後，自93年11月2 日起，即未按期繳納本息，尚欠本金
    3,691,360 萬元及利息、違約金。上訴人己○○係連帶保證
    人，就系爭借款自應負連帶清償責任，又上訴人借款時之利
    率為11.25 ％（基本放款利率8.8 ％加2.45％），至93 年
    10月15日起利率調降為10.318％（基本放款利率7.868 ％加
    2.45％）。爰依消費借貸、連帶保證法律關係，聲明求為判
    決：上訴人應連帶給付被上訴人3,691,360 元及自93年11
    月2 日起至清償日止，按年息百分之10.318計算之利息，並
    自93年12月3 日起至清償日止，其逾期在六個月以內者，按
    上開利率百分之10，逾期超過六個月者，按上開利率百分之
    20計算之違約金；願供擔保，請准宣告假執行。
    於本院更正主張：系爭借款自90年7 月起，被上訴人因上訴
    人戊○○之申請，准上訴人戊○○按月僅繳納本、息各2500
    元，嗣被上訴人於93年12月7 日以催告書通知上訴人戊○○
    ，應補繳以前繳納不足之利息，並依原約定按月平均攤還本
    息，上訴人戊○○未補繳以前繳納不足之利息，系爭帳戶於
    94年1 月2 日之存款亦僅10,535 元，不足攤還該期之本息
    56,905元（本金25,230元、利息31,679元），系爭借款應視
    為於94年1 月2 日全部到期。又91年1 月2 日、91年3 月2
    日，上訴人戊○○系爭帳戶內各有存款5,000 元，被上訴人
    僅扣繳利息，漏未扣繳本金，另93年12月2 日也有存款5,00
    0 元，被上訴人本息都漏未扣繳，故本金部分請求減縮7,50
    0 元，即本金部分請求給付3,683,860 元，利息減縮自94年
    1 月3 日起算、違約金減縮自94年2 月4 日起算。
三、上訴人戊○○則以：上訴人戊○○向被上訴人借款時，即約
    定每月應平均攤還之本息，由被上訴人從上訴人設在被上訴
    人銀行之系爭帳戶內扣繳。戊○○從81年12月起至89年5 月
    止都有依約定將款存入系爭帳戶供被上訴人扣繳。自89年5
    月4 日以後到90年7 月27日止，被上訴人同意上訴人暫不必
    繳納本金，只繳利息。又從90年7 月27日以後，被上訴人同
    意上訴人每月繳納本、息各2,500 元。至今戊○○都有依約
    定每月存款5,000 元，供被上訴人扣繳，沒有違約。被上訴
    人於93年12月7 日以催告書催繳，係其單方之決定，不生效
    力，戊○○接該催告書後，於同年月10日與被上訴人協商未
    果，被上訴人僅要求戊○○補繳以前繳納不足之利息，並未
    要求依原定按月平均攤還本息，故被上訴人以戊○○於94年
    1 月2 日未依最初之約定，存足款項供其扣繳本息，而訴請
    全數清償，應無理由等語，資為抗辯。
    上訴人己○○未於言詞辯論期日到庭，其於原審則與戊○○
    為相同之抗辯。
四、原審判決被上訴人全部勝訴，上訴人不服，提起上訴，聲明
    求為判決：(一)原判決廢棄。(二)被上訴人在第一審之訴駁回。
    被上訴人聲明：上訴駁回。（本金減縮為3,683,860 元，利
    息減縮自94年1 月3 日起算，違約金減縮自94年2 月4 日起
    算。）
五、兩造對下列事項不爭執，並有系爭借据、兩造各自提出之還
    款明細表、催告書、授信條件變更申請書、系爭帳戶存摺等
    附卷可稽，堪予採信：
  (一)上訴人戊○○於81年11月2 日，邀上訴人己○○為連帶保證
    人，向被上訴人借款4,550,000 元，約定自81年12月2 日起
    至101 年11月2 日止，分240 期，每月2 日平均攤還本息，
    採機動利率計息，如未按期繳納本息時，借款視為全部到期
    ，除仍按約定利率計息外，自逾期之日起六個月以內者，按
    上開利率百分之10，逾期超過六個月部份，按上開約定利率
    百分之20計付違約金。
  (二)兩造約定每月2 日清償方式，是由上訴人將款存入系爭帳戶
    ，再由被上訴人從系爭帳戶扣款繳納。
  (三)上訴人戊○○自81年12月起至89年4 月止，均有於每月平均
    攤還本息，惟89年5 月上訴人戊○○以存款不足向被上訴人
    申請僅繳利息不繳本金，經被上訴人同意，故自89年6 月起
    未扣繳本金，只扣繳利息，（89年5 月除扣繳利息外，尚扣
    繳部分本金1,673 元）惟至90年2 月2 日上訴人存款不足繳
    息，故該月本息均未扣繳，同年3 月2 日存款亦不足，直至
    3 月6 日存款足後才扣繳3 月份的利息，同年4 月2 日、5
    月2 日、6 月2 日存款亦均不夠扣繳利息，6 月1 日上訴人
    存款17 ,956 元，也不夠全部利息，故只扣繳6 月份部分利
    息15,529元及違約金2,426 元共計17,955元。又自90年7 月
    27 日 起被上訴人又因上訴人戊○○之申請，准上訴人戊○
    ○按月僅繳納本、息各2,500 元。惟至90年12月2 日，戊○
    ○存款僅有99元，而未扣繳，91年2 月上訴人戊○○存款只
    夠扣繳利息，故未扣繳本金；91年1 月、3 月其存款雖各有
    5,000元，惟被上訴人僅扣繳利息，漏未扣繳本金。自91年4
    月以後至93年11月每月扣繳本金2,500 元，扣繳利息2,499
    元至2,450 元間不等。又93年12月2 日也有存款5,000 元，
    被上訴人漏未扣繳本息。又上訴人於上開期間曾有遲延存款
    以供扣繳之情事，故曾扣繳違約金，計有87年4 月13日扣
    1,257 元、89年5 月4 日扣188 元、89年10月4 日扣90元、
    89年12月5 日扣180 元、90年1 月4 日扣90元、90年3 月6
    日、7 日各扣2,702 元、36元、90年6 月6 日扣2,426 元、
    91年1 月4 日扣8 元。
  (四)被上訴人最後一次從系爭帳戶扣款是於93年11月2 日扣4,95
    0 元（即本金2,500 元、利息2,450元）。系爭借款於90年7
    月間，被上訴人同意上訴人戊○○可每月僅清償本金2,500
    元前，本金尚有3,783,860 元未清償，至93年11月2 日止，
    本金尚有3,691,360 元未清償。若扣除91年1 月2 日、91
    年3 月2 日、93年12月2 日被上訴人漏未自系爭帳戶扣繳之
    本金7,500 元，則至93年12月2 日止，系爭借款本金部分尚
    有3,683,860 元未清償。
  (五)上訴人戊○○借款時之年利率為11.25 ％（基本放款利率8.
    8 ％加2.45％），至93年10月11日基本放款利率調整為7.79
    3 ％，93年10月15日又調整為7.868 ％，94年1 月5 日再調
    整為7.933 ％，系爭借款年利率係基本放款利率加2.45％。
  (六)上訴人戊○○之系爭帳戶，於94年1 月2 日之存款為10,535
    元，之後每月均有存入5,000 元，至本件言詞辯論終結日，
    尚有存款111,049 元。
  (七)上訴人戊○○於90年7 月12日向被上訴人提「授信條件變更
    申請書」，經被上訴人准其自90年7 月起，按月僅繳納本、
    息各2,500 元。嗣被上訴人於93年12月7 日以催告書通知上
    訴人戊○○，該催告書記載「台端於民國81年11月2 日向本
    行借款目前尚欠本金3,691,360 元整及掛帳利息，茲因台端
    於民國89年3 月14日辦理協議償還約定業已過期，故函請於
    五日內前來協商辦理，如逾期即喪失期限利益，敬請台端萬
    勿延誤為禱」，戊○○接催告書後，於93年12月10日與被上
    訴人協商未成，亦未補繳以前繳納不足之利息。（另被上訴
    人有無於協商時，要求戊○○並應依原約定按月平均攤還本
    息部分，兩造有爭執）。
  (八)若依兩造原約定清償方式，即分240 期按月平均僅還本息，
    系爭帳戶於94年1 月2 日之存款10,535元，不足清償該期應
    攤還之本息。
六、本件兩造之爭點為：
  (一)被上訴人在93年12月7 日以催告書通知上訴人戊○○後，戊
    ○○於同年月10日與被上訴人協商時，被上訴人除要求戊○
    ○應補繳以前繳納不足之利息外，是否有要求戊○○應自次
    月2日起依原約定按月平均攤還本息？
  (二)若被上訴人有要求戊○○應自次月2 日起依原約定按月平均
    攤還本息，是否應經上訴人同意？上訴人戊○○未補繳不足
    之利息，又於94年1 月2 日亦未依原來約定之清償方式平均
    攤還本息，系爭借款是否視為全部到期？
七、關於被上訴人在93年12月7 日以催告書通知上訴人戊○○後
    ，戊○○於同年月10日與被上訴人協商時，被上訴人除要求
    戊○○應補繳以前繳納不足之利息外，是否有要求戊○○應
    自次月2日起依原約定按月平均攤還本息？經查：
    被上訴人於93年12月7 日以催告書通知上訴人戊○○，該催
    告書記載「台端於民國81年11月2 日向本行借款目前尚欠本
    金3,691,360 元整及掛帳利息，茲因台端於民國89年3 月14
    日辦理協議償還約定業已過期，故函請於五日內前來協商辦
    理，如逾期即喪失期限利益，敬請台端萬勿延誤為禱」，該
    催告書所稱「因台端於民國89年3 月14日辦理協議償還約定
    業已過期」等語，係指90年7 月12日戊○○提出申請，經被
    上訴人於90年7 月27日准許每月僅清償本息各2,500 元之事
    ，催告書將90年7 月27日誤書為89年3 月14日。又上訴人戊
    ○○於93年12月10日接該催告書後，即打電話給被上訴人，
    被上訴人即要求上訴人將之前所欠不足的利息還清，並自次
    月2 日起依原約定按月平均攤還本息等情，業經被上訴人之
    承辦人徐德松到庭證述屬實，上訴人戊○○亦自承，其與被
    上訴人之承辦人徐德松協商時，徐德松有要求伊補繳以前繳
    納不足之利息等語，查被上訴人既已要求戊○○應補繳以前
    繳納不足之利息，其意自係不准上訴人戊○○再繼續按月清
    償本息各2,500 元，亦即應自次月2 日起依原約定按月平均
    攤還本息，否則被上訴人何必催繳，徐德松所證應堪採信。
    戊○○辯稱伊接該催告書後，與被上訴人協商，被上訴人僅
    要求伊補繳以前繳納不足之利息，並未要求伊自次月2 日起
    依原約定按月平均攤還本息云云，不足採信。
八、關於被上訴人要求戊○○應自次月2 日起依原約定按月平均
    攤還本息，是否應經上訴人同意？上訴人戊○○未補繳不足
    之利息，又於94年1 月2 日亦未依原來約定之清償方式平均
    攤還本息，系爭借款是否視為全部到期？
  (一)系爭借款於90年7 月間，被上訴人同意上訴人戊○○可每月
    僅清償本金2,500 元前，本金尚有3,783,860 元未清償，有
    兩造各自提出之還款明細表附卷可稽，並為兩造所不爭，已
    如前述。故若戊○○可永遠每月僅清償本金2,500 元，則系
    爭借款本金需126 年多才能清償完畢（3,783,860 元÷2500
    元＝1513.5月，1513.5月÷12月＝126.12年），足見被上訴
    人於90年7 月間同意上訴人戊○○可每月僅清償本金2,500
    元，並非同意戊○○可永遠每月僅清償本金2,500 元。又系
    爭借款清償至93年11月2 日止，本金尚有3,691,360 元未清
    償，若扣除91年1 月2 日、91年3 月2 日、93年12月2 日被
    上訴人漏未自系爭帳戶扣繳之本金7,500 元，則至93年12月
    2 日止，系爭借款本金部分尚有3,683,860 元未清償，為兩
    造所不爭，亦如上述。若依上訴人之抗辯，被上訴人於90年
    7 月已同意每月清償本金2,500 元，嗣後要變更或回復原定
    之清償方式，應經其同意，否則無效云云，則上訴人若一直
    不同意，系爭借款本金部分豈非至少要再122 年多才能清償
    完畢。（3,683,860 元÷2,500 元＝1473.5月，1473.5月÷
    12月＝122.79年），足見上訴人之抗辯，極不合理，不足採
    信。而被上訴人於90年7 月同意戊○○每月清償本息各2,50
    0 元時，並未同時同意延長其清償期限，足見被上訴人該項
    同意僅是體諒戊○○資力不足之便宜措施，並非永遠同意戊
    ○○如此清償，被上訴人嗣後自可隨時要求戊○○依原約定
    方式清償，而不需經戊○○同意。被上訴人在93年12月7 日
    以催告書通知上訴人戊○○，戊○○與被上訴人協商時，被
    上訴人要求戊○○應補繳以前繳納不足之利息，並自次月2
    日起依原約定按月平均攤還本息，惟戊○○於94年1 月2 日
    系爭帳戶之存款僅為10,535元，不足清償該期原約定應攤還
    之本息（僅利息即需31,675元，3,683,860 ×10.318% ÷12
    ＝31,675），則依「如未按期繳納本息時，借款視為全部到
    期」之原約定，系爭借款自係於94年1 月2 日視為全部到期
    ，堪予認定。
  (二)又系爭借款，兩造原約定分240 期，按月於每月2 日平均攤
    還本息，如未按月繳納本息，借款即視為全部到期。上訴人
    戊○○自81年12月起至89年4 月止，雖有於每月平均攤還本
    息，惟至89年5 月即以存款不足向被上訴人申請僅繳利息不
    繳本金，經被上訴人同意後，自89年6 月起未扣繳本金，只
    扣繳利息，（89年5 月除扣繳利息外，尚扣繳本金1,673 元
    ）。惟至90年2 月2 日上訴人戊○○存款即不夠繳息，故該
    月本息均未扣繳，同年3 月2 日存款亦不夠，直至3 月6 日
    存款足後才扣繳3 月份的利息，同年4 月2 日、5 月2 日、
    6 月2 日存款亦均不夠扣繳利息，6 月1 日上訴人戊○○存
    款17,956元，也不夠全部利息，故只扣繳6 月份部分利息15
    ,529 元 及違約金2,426 元共計17,955元。自90年7 月27日
    起被上訴人雖又因上訴人戊○○之申請，准上訴人戊○○按
    月僅繳納本、息各2,500 元。惟至90年12月2 日，戊○○存
    款僅有99元，而無法扣繳，91年2 月上訴人戊○○存款只夠
    扣繳利息，亦無法扣繳本金等情，為兩造所不爭，已如前述
    ，足見上訴人戊○○自90年2 月起即多次違約，未按約定繳
    納本息，被上訴人雖一再體諒上訴人戊○○之困境，准予暫
    時減少清償金額，惟戊○○則一再違約未存足存款以供扣繳
    。即使自90年7 月起，被上訴人准上訴人戊○○僅需繳納本
    、息各2,500 元，惟戊○○至90年12月2 日時，存款即不足
    而違約，至91年2 月又存款不足再度違約。故系爭借款若依
    兩造之約定，早在90年2 月2 日因戊○○違約而視為全部到
    期，雖被上訴人於當時並未如此主張，並於之後繼續扣取部
    分本息，惟從上開事實，已足見被上訴人對上訴人至為寬厚
    ，若在被上訴人體諒上訴人之困境4 年半後（89年5 月至93
    年12月），尚不能要求上訴人戊○○依原約定按月平均攤還
    本息，顯然不合事理。
  (三)又行使權利，履行義務，應依誠實及信用方法。民法第148
    條第2 項定有明文。本件退步言，被上訴人於90年7 月同意
    戊○○每月清償本息各2,500 元後，縱令嗣後要回復原定之
    清償方式，應與戊○○協商並經其同意，惟上訴人之不同意
    ，已造成上開極不合理之現象，顯然其行使同意權已違反誠
    信原則，而不足採取。
九、綜上所述，被上訴人在93年12月7 日以催告書通知上訴人戊
    ○○，戊○○與其協商時，除要求戊○○應補繳以前繳納不
    足之利息外，並有要求戊○○應依原約定按月平均攤還本息
    ，該要求應不必經上訴人同意，而上訴人戊○○於94年1 月
    2 日亦未依原來約定之清償方式平均攤還本息，系爭借款於
    94年1 月2 日已視為全部到期。又系爭借款清償至93年11月
    2 日止，本金尚有3,691,360 元未清償。91年1 月2 日、91
    年3 月2 日、93年12月2 日系爭帳戶均有存款5,000 元，足
    供被上訴人扣取本金2,500 元，被上訴人漏未扣繳，且至本
    件辯論終結日，系爭帳戶仍有該存款，故至94年1 月2 日系
    爭借款全部視為到期止，本金部分僅剩3,683,860 元未清償
    ，被上訴人於本院請求減縮本金7,500 元，即本金部分請求
    給付3,683,860 元，利息減縮自94年1 月3 日起算、違約金
    減縮自94年2 月4 日起算，即屬有据。從而被上訴人依消費
    借貸、連帶保證之法律關係，訴請上訴人應連帶給付被上訴
    人3,683,860 元及自94年1 月3 日起至清償日止，按系爭借
    款視為全部到期時之利率即年息百分之10.318（基本放款利
    率7.868 ％加2.45％）計算之利息，並自94年2 月4 日起至
    清償日止，在六個月以內者，按上開利率百分之10，超過六
    個月者，按上開利率百分之20計算之違約金，即有理由。原
    審判命上訴人如數給付，於法並無不合。上訴意旨指摘原判
    決不當，求予廢棄改判，為無理由，應予駁回其上訴。
十、兩造其餘攻防方法，與爭點無關，亦與上開結論不生影響，
    無一一審究之必要，併此敘明。
據上論結，本件上訴為無理由，依民事訴訟法第463 條、第385
條第1 項前段、第449 條第1 項、第85條第2 項，判決如主文。
中    華    民    國    95    年    8     月    31    日
                            民事第三庭
                                審判長法官 張國彬
                                法      官 簡色嬌
                                法      官 楊富強
以上正本證明與原本無異。
如對本判決上訴，須於判決送達後20日內向本院提出上訴狀，其
未表明上訴理由者，應於上訴後20日內向本院提出上訴理由書（
均須按他造當事人之人數附繕本）。上訴時應提出委任律師或具
有律師資格之人之委任狀，並依附註條文規定辦理。
中    華    民    國    95    年    8     月    31    日
                                書  記 官 陳靖華
附註：
民事訴訟法第466 條之1 ：對於第二審判決上訴，上訴人應委任
律師為訴訟代理人，但上訴人或其法定代理人具有律師資格者，
不在此限。上訴人之配偶、三親等內之血親、二親等內之姻親，
或上訴人為法人、中央或地方機關時，其所屬專任人員具有律師
資格並經法院認適當者，亦得為第三審訴訟代理人。
第1 項但書及第2 項情形，應於提起上訴或委任時釋明之。


司法院資訊處製作；財團法人民間司法改革基金會備份。
